【裁判字號】    96,重上更(二),60
【裁判日期】    970108
【裁判案由】    回復原狀等
【裁判全文】
臺灣高等法院民事判決              96年度重上更(二)字第60號
上  訴  人  乙○○
訴訟代理人  陳靜育律師
上  訴  人  丙○○
訴訟代理人  謝心味律師
被  上訴人  行政院經濟建設委員會
法定代理人  甲○○
訴訟代理人  張迺良律師
複  代理人  蔡亞寧律師
訴訟代理人  李振華律師
上列當事人間請求回復原狀等事件，上訴人對於中華民國91年6
月4日臺灣臺北地方法院90年度訴字第1992號第一審判決提起上
訴，經最高法院發回更審，本院於96年12月25日言詞辯論終結，
判決如下：
    主      文
原判決關於命上訴人乙○○給付超過新台幣拾壹萬伍仟壹佰肆
拾貳元，及自民國九十年四月二十八日起至返還原判決第一項所
示之房屋之日止，按月給付新台幣伍仟壹佰柒拾壹元；上訴人丙
○○給付超過新台幣拾萬仟伍佰壹拾捌元，及自民國九十
年四月二十八日起至返還原判決第二項所示之房屋之日止，按月
給付新台幣伍仟肆佰柒拾元，與各該部分假執行之聲請，暨本
訴訴訟費用之裁判均廢棄。
上廢棄部分，被上訴人在第一審之訴及其假執行之聲請均駁回。
被上訴人於上訴人乙○○返還前項房屋之同時，應給付上訴人乙
○○新台幣伍拾萬元。
其餘上訴駁回。
第一審本訴部分、第二審及發回前第三審訴訟費用由上訴人乙○
○負擔百分之二十，上訴人丙○○負擔百分之二十三，餘由被上
訴人負擔。
    事實及理由
一、本件被上訴人之法定代理人自民國96年1月30日起已變更為
    甲○○，有總統府秘書長錄令通知、任命令等影本附卷可稽
    （見本院更(二)卷第83頁），其聲明承受訴訟，核無不合。
二、被上訴人主張：上訴人乙○○、丙○○分別於73年3月6日、
    同年月12日向伊申購員工住宅各乙戶，乙○○申購者為台北
    市○○○路199巷16弄11號3樓房屋及其基地即同市○○區○
    ○段1小段672號土地所有權應有部分5,943/1,000,000，丙
    ○○申購者為同弄26號房屋及其基地即同地號土地所有權應
    有部分5,316/1,000,000（下稱系爭房地），於同年4月5日
    經伊之員工住宅興建委員會（下稱住委會）審查核准，系爭
    房地竣工後業已交付乙○○、丙○○使用。乙○○、丙○○
    填具之行政院經濟建設委員會承購員工住宅申請書（下稱系
    爭申請書）上載有解除權行使之約定，即申購人本人或配偶
    未曾受政府輔助購置住宅者，始得承購，並須依照「行政院
    經濟建設委員會員工住宅興建委員會作業須知」（下稱作業
    須知）申請承購，倘所填資料不實，即喪失參加申購資格，
    伊得據以解除契約。嗣發現乙○○前曾獲台灣糖業股份有限
    公司（下稱台糖公司）代建職員公寓之福利貸款，而台糖公
    司既屬公營企業，依照行政院人事行政局75年10月24日75局
    肆字第35161號函釋示，屬所定之「曾由政府輔助購置住宅
    者」，不符承購資格；另丙○○之配偶姜應然於婚前曾獲行
    政院中央公教人員住宅輔建及福利互助委員會（下稱住輔會
    ）之購宅貸款，依行政院人事行政局70年6月15日局肆字第
    15853號函釋及83年7月13日局給字第26556號書函，亦不符
    承購資格，伊乃於76年4月29日分別發函解除契約，並以起
    訴狀繕本之送達再次表明解除契約之意思表示。縱認系爭申
    請書上之約定係解除條件，該條件之成就於買賣契約成立時
    已確定，該契約自屬無效。兩造間之系爭房地買賣契約既不
    存在，乙○○、丙○○依民法第259條、第767條、第179條
    之規定，負有返還房屋之義務，並應賠償自85年4月28日起
    算，按土地法第97條之規定，以土地及房屋申報現值年息
    10%計付損害金等情，求為確認兩造間各就系爭房地之買賣
    關係不存在，並命乙○○、丙○○分別返還系爭房屋，暨乙
    ○○給付新台幣（下同）1,564,839元，及自90年4月28日起
    至返還房屋之日止，按月以27,325元計付損害金；丙○○給
    付1,465,123元，及自90年4月28日起至返還房屋之日止，按
    月以25,500元計付損害金之判決。並答辯聲明：一本訴部分
    ：上訴駁回。二反訴部分：(一)上訴駁回。(二)如受不利益判決
    ，願供擔保請准宣告免為假執行。
三、上訴人乙○○則以：被上訴人公告興建住宅計畫為要約之誘
    引，乙○○填寫申請書後遞交予被上訴人之行為屬要約之意
    思表示，被上訴人審核通過後通知乙○○則為承諾之意思表
    示而使契約確定成立，系爭申請書所列條件係被上訴人決定
    是否准予申購之參考條件，並非解除權特約條款或解除條件
    之約定，被上訴人不得據此解除契約。被上訴人於73年3月
    26日員工住宅興建委員會會議中，已明確將所謂「曾由政府
    輔助購置住宅者」解釋為僅包括曾購買行政院人事行政局住
    福會輔助購置之公教住宅及政府興辦之國民住宅之情形，且
    據以實質審查承購資格，被上訴人自難執行政院人事行政局
    七五局肆字第35161號函所載僅供參考之意見，主張兩造間
    之買賣契約無效。況被上訴人對乙○○之資格縱有誤認，亦
    已逾民法第88條第2項撤銷權之一年除斥期間。而作業須知
    既未經記載於系爭申請書中，自不得為兩造買賣契約之內容
    ，且系爭房屋之興建係由被上訴人專案辦理，並不適用中央
    公教人員購置住宅輔助辦法之規定。乙○○自74年間經被上
    訴人點交房屋後即居住於該屋，被上訴人遲至90年4月26日
    始提起本訴，其回復請求權，已罹於15年時效而消滅。又系
    爭土地為財政部國有財產局所管理，系爭房屋之原始所有權
    人為乙○○、丙○○，僅將所有權暫時登記予被上訴人而已
    。另於被上訴人返還乙○○已繳付500,000元價金之前，乙
    ○○得行使同時履行抗辯權，拒絕返還系爭房屋。被上訴人
    所為解除契約之意思表示既不生效力，兩造仍應受買賣契約
    之拘束，被上訴人迄今未將系爭房地所有權移轉登記予乙○
    ○，爰依法提起反訴，請求被上訴人將乙○○所申購部分之
    系爭房地所有權移轉登記予乙○○等語置辯。並上訴聲明：
    一本訴部分：(一)原判決廢棄。(二)上廢棄部分，被上訴人在第
    一審之訴及假執行之聲請均駁回。二反訴部分：(一)原判決廢
    棄。(二)被上訴人應將坐落台北市○○區○○段1小段672地號
    土地，面積7,312平方公尺，應有部分5,943/1,000,000，及
    其上建物即門牌號碼台北市○○○路199巷16弄11號3樓房屋
    所有權移轉登記予乙○○。
四、上訴人丙○○則以：兩造間對系爭房地之申購行為之法律性
    質屬私法上之買賣行為，非公法性質之配售行為，被上訴人
    之申請書及興建公告計畫為要約引誘，上訴人填寫申請書提
    出申請為要約，丙○○是否符合該承購資格，為被上訴人是
    否承諾買賣之要件而已，被上訴人實質審查後為核准之通知
    ，即為同意該買賣行為，買賣契約即合致成立，縱丙○○承
    購資格有瑕疵，亦已滌除。系爭申請書載明：「本人依照『
    作業須知』申請承購，上列所填寫資料如有不實，本人除喪
    失參加輔建住宅之權利外，並願負一切法律責任」，為定型
    化契約條款，並非解除條件，亦非解除權約定條款，僅係上
    訴人同意拋棄已取得申購之資格，否則亦因違反民法第247
    條之1之規定而無效。被上訴人既已通知上訴人資格符合，
    繼於興建完成時交屋於上訴人，縱上訴人申請資格真有不符
    之處，被上訴人亦只能以當事人之資格有錯誤，依民法第88
    條第2項撤銷之，而此一撤銷權之除斥期間，業因經過一年
    未行使而消滅。被上訴人於76年4月29日所為內部簽呈及於
    81年7月21日所寄發存證信函僅係單純事實之通知，非屬解
    除權之行使。又丙○○之配偶姜應然於59年8月17日雖曾獲
    輔購住宅貸款160,000元，但該貸款利息貼補已依人事行政
    局68年7月30日六十八局肆字第16628號函取消，並於70年6
    月13日結清銷戶，不在「曾由政府輔助購置住宅」範疇。另
    本件員工住宅興建並未動用行政院中央住輔會基金，所需資
    金悉由同仁自籌，自不應受住輔會中央公教人員購宅輔助辦
    法之限制，並經行政院於73年3月20日以台七十三人政肆字
    第05131號函核定應將改建之房屋分配予現住戶及現職人員
    ，被上訴人擅自附加承購條件，顯違反國有財產法施行細則
    第54條第3項及台北市區公有眷舍房地專案處理計畫第6條第
    3項規定，依民法第71、72條之規定，應屬無效。丙○○善
    意信賴被上訴人同意承購之通知，據以繳納自備款，數年來
    並居住於系爭房地，其信賴即值得保護，被上訴人解除契約
    有違信賴保護原則、誠信原則，且有權利失效原則之適用。
    況系爭土地為財政部國有財產局所管理，丙○○使用系爭土
    地，並未侵害被上訴人之權利；系爭房屋之原始所有權人為
    乙○○、丙○○，僅將所有權暫時登記予被上訴人，丙○○
    居住該屋，自無不當得利可言。如認被上訴人解除契約合法
    ，兩造買賣關係不存在，被上訴人請求丙○○返還房屋應已
    罹於消滅時效期間，丙○○則得主張同時履行抗辯，請求對
    待給付判決返還已繳納自備款523,005元。並以買賣關係存
    在反訴請求被上訴人將由丙○○申購部分之系爭房地所有權
    移轉登記予丙○○等語置辯。上訴聲明：一本訴部分：(一)原
    判決廢棄。(二)上廢棄部分，被上訴人在第一審之訴及假執行
    之聲請均駁回。(三)如受不利判決，願供擔保請准宣告免為假
    執行。二反訴部分：(一)原判決廢棄。(二)被上訴人應將坐落台
    北市○○區○○段1小段672地號土地，面積7,312平方公尺
    ，應有部分5,316/1,000,000，及其上建物即門牌號碼台北
    市○○○路199巷16弄26號房屋所有權移轉登記予丙○○。
    (三)願供擔保請准宣告假執行。
五、被上訴人主張上訴人乙○○、丙○○分別於73年3月6日、同
    年月12日各填具系爭申請書向被上訴人申購員工住宅乙戶，
    乙○○、丙○○於系爭申請書上「本人或配偶曾否由政府輔
    助購置住宅」欄「有（）無（Ｖ）」打勾表示未曾由政府輔
    助購置住宅，系爭申請書載明：「本人依照『行政院經濟建
    設委員會員工住宅興建委員會作業須知』申請承購，上列所
    填寫資料如有不實，本人除喪失參加輔建住宅之權利外，並
    願負一切法律責任」，於同年4月5日經住委會審查核准。嗣
    乙○○、丙○○依通知繳交部分房屋貸款，被上訴人則於系
    爭房屋竣工後交付乙○○、丙○○使用。然乙○○於申購前
    ，曾參加台糖公司代建職員公寓之福利貸款；丙○○之配偶
    姜應然於婚前曾獲政府輔建貸款160,000元購屋等情，業據
    其提出行政院經濟建設委員會承購員工住宅申請書、通知書
    、台糖公司代建職員公寓小組之通知、備忘錄等影本為證（
    見原審卷第15、16、39、42、44、47頁），復為上訴人所不
    爭執，堪信為真實。
六、被上訴人主張上訴人乙○○於申購前，曾參加台糖公司代建
    職員公寓之福利貸款；上訴人丙○○之配偶姜應然婚前於59
    年8月17日向經建會貸款160,000元購屋，均不符承購資格，
    其乃於76年4月29日依系爭申請書關於解除權行使之約定分
    別發函解除契約，並以起訴狀繕本之送達再次表明解除契約
    之意思表示。縱認系爭申請書係附有解除條件，該條件之成
    就於買賣關係成立時已確定，該買賣關係自屬無效。兩造間
    就系爭房地買賣關係既不存在，乙○○、丙○○依民法第
    259條、第767條、第179條之規定，負有返還房屋之義務，
    且應賠償損害等語。惟為乙○○、丙○○所否認，並以前詞
    置辯。是本件兩造之爭執點厥為：(一)乙○○、丙○○於系爭
    申請書上「本人或配偶曾否由政府輔助購置住宅」欄「有（
    ）無（Ｖ）」打勾表示未曾由政府輔助購置住宅，是否符合
    系爭申請書及作業須知之規定？(二)系爭申請書所載「本人依
    照『作業須知』申請承購，上列所填資料如有不實，本人除
    喪失參加輔建住宅之權利外，並願負一切法律責任」等文句
    ，是否為特別約定之解除權，或解除條件？(三)被上訴人是否
    為系爭房屋之所有權人？(四)被上訴人可否請求返還系爭房屋
    ？(五)系爭土地之所有權人為中華民國，管理人為財政部國有
    財產局，則被上訴人計算不當得利金額是否可算入土地之價
    額？(六)乙○○、丙○○得否為同時履行抗辯？茲分述如下：
  (一)乙○○、丙○○分別於73年3月6日、同年月12日各填具系爭
    申請書向被上訴人申購員工住宅乙戶，經住委會於73年4月5
    日通知准予承購。查：
    1.按住委會之組成，係被上訴人依照行政院函頒之「台北市
      區公有眷舍房地專案處理計劃」第5點第2項規定，將其當
      時管有之台北市○○區○○段1小段第672地號國有土地擬
      訂處理計劃，報奉行政院72年9月30日台72人政肆27644號
      函同意興建，而依「行政院經濟建設委員會第二期員工住
      宅興建作業須知」第2條規定：「本須知由本會組成員工
      住宅興建委員會執行之，員工住宅興建委員會由總務處、
      都住處、人事室、會計室各處室主管或副主管一人為當然
      委員‧‧‧並另按簡、荐、委及技工、司機工友住宅承購
      人各推選代表二人為委員共同組成」，為兩造所不爭執，
      足認住委會係由被上訴人各處室主管或副主管及承購人組
      成，目的在執行被上訴人員工住宅之興建等相關事宜，其
      性質係屬被上訴人為興建員工住宅而成立之臨時任務編組
      之執行機關，該執行機關所為之意思表示，其效力直接歸
      屬於被上訴人，是住委會之准予承購之上開通知，即為被
      上訴人准予承購之意思表示，堪認兩造間就系爭房地已成
      立買賣契約。
    2.查系爭申請書內項目分為申請人填寫部分、秘書處審查意
      見部分、員工住宅興建委員會審查意見等項，申請人填寫
      部分除申請人基本資料外，第二部分為本人或配偶配售住
      宅之填載，其中第一項為「本人或配偶曾否由政府輔助購
      置住宅」欄，乙○○、丙○○均填寫「無」，並於申請人
      填寫部分緊接載明「本人依照『行政院經濟建設委員會員
      工住宅興建委員會作業須知』申請承購，上列所填寫資料
      如有不實，本人除喪失參加輔建住宅之權利外，並願負一
      切法律責任」，其後緊接申請人簽名蓋章（見原審卷第15
      、44頁）。依據上開作業須知第1條規定：「行政院經濟
      建設委員會（以下簡稱本會）為辦理員工住宅興建計畫，
      特依據『行政院經濟建設委員會辦理台北市區公有眷舍房
      地專案處理計畫要點』第六條規定訂定本須知」、第九條
      規定：「本須知未盡事宜，依『中央公教人員購置住宅輔
      助辦法』、『中央各機關學校國有眷舍房地處理辦法』及
      行政院經濟建設委員會辦理『台北市公有眷舍房地專案處
      理計畫』要點辦理」（見原審卷第17至28頁），足徵上開
      作業須知、辦理要點之相關規定，業經兩造合意為契約內
      容之一部分，況其內容係規定承購人之優先順序及積點計
      算、土地房屋價款如何支付、申請應備何種書表等等，顯
      係申購者乙○○、丙○○所最關切與重視之規定，亦是其
      申請依據之所在，實難諉為非兩造間之契約內容。而乙○
      ○、丙○○申購系爭房地時，消費者保護法尚未公布施行
      ，復無民法第247條之1之規定，尚難適用定型化契約條款
      相關規定以解釋系爭申請書，丙○○辯稱系爭申請書所載
      為定型化契約條款云云，即不可採。
    3.丙○○辯稱本件經行政院於73年3月20日以台七十三人政
      肆字第05131號函核定應將改建之房屋分配予現住戶及現
      職人員，被上訴人擅自附加承購條件，顯違反國有財產法
      施行細則第54條第3項及台北市區公有眷舍房地專案處理
      計畫第6條第3項規定，依民法第71、72條之規定，應屬無
      效云云。查行政院73年3月20日台七十三人政肆字第05131
      號函「核復事項」第三點係記載：「改建之房屋，請照本
      院七十二年九月三十日台七十二人政肆字第二七六四四號
      函核復，應先分配貴會騰空標售眷舍房地之現住人，倘有
      餘屋再分配其他現職人員；至承購人之優先次序、計點標
      準等，請參照『中央公教人員購置住宅輔助辦法』第七條
      規定辦理」等語（見原審卷第79頁），則承購改建之眷舍
      房地應有「中央公教人員購置住宅輔助辦法」之適用。乙
      ○○、丙○○乃分別於73年3月6日、同年月12日各填具系
      爭申請書向被上訴人申購員工住宅乙戶，而系爭申請書所
      列「本人或配偶曾否由政府輔助購置住宅」、「本人或配
      偶曾否承購公有眷舍房地」、「派赴國外工作攜眷同往」
      、「留職停薪、待命進修或因案停職者」、「配偶雙方同
      係公教人員」之承購條件，核與中央公教人員購置住宅輔
      助辦法第3條所規定非該辦法輔助範圍之情形相符（見原
      審卷第113頁），並無違反強制或禁止規定或有背於公序
      良俗可言，丙○○上開所辯，洵不足取。
    4.依系爭申請書之格式觀之，第一大欄是申請人填寫之「姓
      名」、「職等（本俸）職稱」、「在本會服務年資」等，
      其下方一欄則是由申請人勾選是否、有無之關於問答方式
      之資料即「本人或配偶曾否由政府輔助購置住宅」、「本
      人或配偶曾否承購公有眷舍房地」等，再下方是秘書處審
      查意見、住委會審查意見。雖秘書處及住委會在系爭申請
      書上均就其資格審查勾選「合格」，然而該項勾選合格，
      依「作業須知」第六條第3項至第6項之規定，僅是就申請
      人是否合於「作業須知」中之優先次序、積點是否達到可
      優先申請、申請書表是否具備、是否在期限內申請各項而
      為審核，而不及於其他，是秘書處、住委會並未就乙○○
      、丙○○或其配偶曾否由政府輔助購置住宅之問題加以實
      質審核，此由系爭申請書上另行標明「上列所填寫資料如
      有不實，本人喪失參加輔建住宅之權利」之文句，亦可明
      之。丙○○辯稱被上訴人就其資格為實質審查且核准承購
      ，承購資格之瑕疵因而滌除云云，並不可採。
    5.依作業須知第6條第1項及辦理要點第5條第1項均規定：「
      承購人之條件：依照『中央公教人員購置住宅輔助辦法』
      第三條及行政院人事行政局七十二年肆字第一０五八０號
      函規定：1.須為本會編制內，在本會（含本會之前身）任
      職滿三年（以本案奉主任委員核定之日即七十三年元月卅
      一日為準，任職期間中斷者，可合併計算），且核配住宅
      時仍在職之員工為對象。但不包括具有左列情形之一者：
      (1)曾由政府輔助購置住宅者。‧‧‧(5)配偶雙方同係公教
      人員者，以購置一戶為限。‧‧‧」（見原審卷第32、33
      頁、第450頁）。被上訴人之住委會於73年3月14日會議決
      議：「本會員工承購住宅之條件，其中『曾由政府輔助購
      置住宅者』之涵義如何，請洽行政院人事行政局澄清後，
      並據以複核同仁提出之承購住宅申請書」；同年月26日會
      議決議：「本會員工申購住宅條件之一，所謂『曾由政府
      輔助購置住宅者』，係包括行政院人事行政局住福會輔助
      購置之公教住宅及政府興辦之國民住宅」，有各該會議紀
      錄影本在卷可稽（見原審卷第95、99頁），據住委會召集
      人崔祖侃於本院前審證述：「（受命法官問：乙○○有無
      告知曾向申購台糖公司代建職員公寓福利貸款之事實主動
      提出？）我的印象他沒有說過。有一次開會乙○○提出很
      廣泛的、假設性問題，問這種情形可不可以，我也不懂他
      的動機，承辦人說不曉得，決議結果說要問人事行政局，
      但同仁仍沒有正式公文函查，而乙○○也沒有再提，後來
      被告發後，才向人事行政局詢問，人事行政局回說乙○○
      的不合乎規定，很客氣的說由經建會自行裁處」、「（問
      ：乙○○有無明確提到他或他太太曾向台糖公司申請代建
      職員公寓之福利貸款，並詢問這樣有無符合經建會第一期
      住宅申購要件的具體內容？）沒有」、「（73年）3月14
      日之後並沒有立即辦公文向人事行政局詢問這方面的問題
      」、「（73年）3月26日會議的解釋不是人事行政局給的
      ，我印象中沒有向人事行政局辦公文，可能是同仁自行查
      出來的，這不是針對某一個人，並不是人事行政局的正式
      公文」等語（見本院重上字卷第186至188頁），足徵住委
      會73年3月26日會議所為上開決議係依據中央公教人員購
      置住宅輔助辦法作原則性解釋，並非針對具體個案為之，
      更無除「行政院人事行政局住福會輔助購置之公教住宅及
      政府興辦之國民住宅」外，排除其他行政院人事行政局對
      此所為解釋之意。乙○○辯稱被上訴人於73年3月26日住
      委會會議中，已明確將所謂「曾由政府輔助購置住宅者」
      解釋為僅包括曾購買行政院人事行政局住福會輔助購置之
      公教住宅及政府興辦之國民住宅之情形，且據以實質審查
      承購資格云云，洵無足取。
    6.據行政院人事行政局於75年10月24日以七十五局肆字第
      35161號函釋示：「二本案有關住宅分配疑義，玆釋復如
      次：(一)關於『中央公教人員購置住宅輔助辦法」第三條第
      一項第一款所指之『曾由政府輔助購置住宅者』，凡依本
      辦法辦理輔購之公教住宅及其他由機關（構）辦理之輔購
      住宅，均包括在內。‧‧‧(四)曾參加公營企業福利部門之
      職員自建公寓者，雖在『中央公教人員購置住宅輔助辦法
      』發布之前申購，但如已接受該機關低利貸款輔助或按當
      時土地公告現值計價者，應屬『曾由政府輔助購置住宅者
      』之範圍」等語（見原審卷第45、46頁）；於83年5月25
      日八十三局給字第19025號書函則謂：「由於台糖公司係
      屬公營事業機構，本案乙○○先生前於任職台糖公司時曾
      獲得該公司職員公寓福利貸款，亦屬『曾由政府輔助購置
      住宅者』」等語（見原審卷第41頁）。查乙○○前服務於
      台糖公司期間曾獲該公司職員公寓福利貸款，依上開函文
      ，自屬於「中央公教人員購置住宅輔助辦法」第3條第1項
      第1款所規定「曾由政府輔助購置住宅者」之情形，不符
      合承購員工住宅之資格。
    7.查丙○○之配偶姜應然於59年8月17日曾辦理輔購住宅貸
      款160,000元，嗣行政院中央公務人員購置住宅輔助委員
      會於61年3月25日函覆行政院國際經濟合作發展委員會稱
      ：「二查第二期（六十一年度）輔助中央公務人員購置住
      宅，係由政府以貼補利息差額方式，向國家行庫透借資金
      辦理輔助。玆以受輔助機關範圍，經呈奉核示：『凡未列
      入中央政府總預算支領一般軍公教人員待遇之各機關人員
      ，均應不在貼補利息範圍之內』等因。三關於貴會職員輔
      助購宅問題，按照上開規定不在貼補利息範圍之內」等語
      ，行政院人事行政局於68年7月30日則發函予該局住福會
      謂：「主旨：關於支領一般公教人員待遇之行政機關人員
      ，已獲准購宅貸款，調任至本院經濟建設委員會服務者，
      及原在該會獲得五十九年度輔購住宅人員，現仍在職者，
      其利息經簽奉行政院本（）年七月廿四日核定宜比照用
      人費率事業機構人員辦理，自行負擔金額利息，並自核定
      之次月起實施，請查照」等語，通知取消貸款利息貼補，
      臺灣土地銀行台北分行並於70年6月13日結清銷戶，有行
      政院中央公務人員購置住宅輔助委員會61年3月25日六十
      一住配字第936號函、臺灣土地銀行台北分行83年11月28
      日北宅字第1271號函、行政院人事行政局68年7月30日
      六十八局肆字第16628號函等影本在卷可稽（見原審卷第
      85、270、271頁）。而58年公布之「中央公務人員購置住
      宅輔助辦法」第3條第2款：「曾獲政府歷次住宅貸款未將
      全部貸款清償者」，在70年7月29日修正公布之上開辦法
      中，已予刪除，不再適用，原條文修正為「曾由政府輔助
      購置住宅者」，有行政院人事行政局75年10月24日七十五
      局肆字第35161號函影本足稽（見原審卷第45、46頁），
      丙○○係於73年3月12日填具系爭申請書向被上訴人申購
      員工住宅乙戶，自有70年7月29日修正公布之中央公務人
      員購置住宅輔助辦法之適用。經本院前審函詢行政院人事
      行政局覆稱：「二按各級政府及各行政機關（構）辦理公
      教人員輔助購置住宅業務，歷來主要係以下列二種方式行
      之：(一)由各機關（構）學校集體興建住宅後，再按土地以
      公告現值、房屋以造價成本之總和按戶平均分攤配售予公
      務人員；(二)提供政府貼補差額利息之低利貸款予公教人員
      由其自行購（建）。又中央公教人員購置住宅輔助要點（
      前為中央公教人員購置住宅輔助辦法）向規定，申請人及
      配偶若曾由政府輔助購置住宅者，不合再申請輔助。三至
      『曾由政府輔助購置住宅者』究係何謂一節，查本局七十
      五年十月二十四日七十五局肆字第三五一六一號函說明二
      規定略以，『(一)‧‧‧凡依本辦法辦理之公教住宅及其他
      由機關（構）辦理之輔購住宅，均包括在內。‧‧‧(四)曾
      參加公營企業福利部門之職員自建公寓者，雖在中央公教
      人員購置住宅輔助辦法發布之前申購，但如已接受該機關
      低利貸款輔助或按當時土地公告現值計價者，應屬曾由政
      府輔助購置住宅者之範圍』四玆以政府資源有限，而未獲
      輔購（建）住宅之公教人員經調查統計每年均以萬計，是
      以，凡經以上開任一方式輔助在案者（而不僅限函詢『由
      政府以貼補利息差額購置住宅』者），均不合再重複享受
      上開任何一種輔助，方符公平。同理，該輔助機關（構）
      員工待遇型態為何，亦不在所論，即不限函詢所稱『列入
      中央政府總預算支領一般軍公教人員待遇』者。本案行政
      院經濟建設委員會（前身為經濟合作發展委員會）員工輔
      助購置住宅等相關事宜，允宜仍依上開規定辦理」等語，
      有該局92年7月4日局授住字第0920305716號書函附卷可稽
      （見本院重上字卷第335、336頁）。丙○○之配偶姜應然
      既於59年8月17日曾辦理輔購住宅貸款，依上開說明，丙
      ○○即不符合承購資格，丙○○辯稱其配偶姜應然雖曾獲
      輔購住宅貸款貼補，然已遭取消，並結清銷戶，不在「曾
      由政府輔助購置住宅」範疇云云，無可採取。
  (二)按解釋契約，應探求當事人立約時之真意，於文義上及論理
    上詳為推求，以當時之事實及其他一切證據資料為其判斷之
    標準，不能拘泥字面，致失當時立約之真意。又民法關於既
    成條件雖無明文，然依據法理，條件之成就於法律行為成立
    時已確定者，該條件若係解除條件，則應認法律行為為無效
    。查被上訴人就系爭房地之申購，為求公平，訂有積極與消
    極之各項條件，不符所訂條件，不得申購，而為防申購人填
    載不實資料申購，於申購時均應填寫系爭申請書，則系爭申
    請書所載：「本人依照『作業須知』申請承購，上列所填寫
    資料如有不實，本人除喪失參加輔建住宅之權利外，並願負
    一切法律責任」之字句，顯有若填寫之資料有不實情形，即
    喪失申購之權利，其為契約之解除條件，始為立約當時之原
    意。故乙○○、丙○○向被上訴人申購系爭房地，需具備相
    當之條件，經審查合格，始得購買，茲乙○○、丙○○雖經
    審查通過，與被上訴人成立買賣契約，惟嗣後發現均不符申
    購之條件，已如前述，依上開說明，該解除條件之成就於兩
    造買賣行為成立時已確定，應認該買賣行為為無效。
  (三)據被上訴人與中華工程股份有限公司（下稱中華工程公司）
    就興建系爭房屋所簽訂之承攬契約第5條約定：「工程費貸
    款：本工程所需之工程費由甲方（即被上訴人）負責洽土地
    銀行同意，由乙方（即中華工程公司）出面辦理貸款支應，
    俟本工程全部完工經正式收合格，乙方將房屋點交甲方接管
    並辦妥結算手續後，上述貸款本金及應計利息全部由甲方負
    責將債務移轉由房屋承購人清償，乙方債務責任即予解除」
    、第6條約定：「付款辦法：一工程開工後乙方每月十五日
    以書面按工程進度申請估驗一次，經甲方會同建築師或其代
    表人核實後，給付該期內完成工程價值百分之九十五，由乙
    方持甲方簽認之工程計價單洽請土地銀行將該期應付工程價
    款撥付乙方專戶，‧‧‧二全部工程完工經正式驗收合格，
    乙方出具保固壹年之切結書後，甲方給付工程價款之尾款百
    分之四，餘百分之一於保固期滿後付清。‧‧‧」等語，有
    工程契約影本附卷可稽（見本院重上字卷第400至402頁），
    足徵被上訴人為系爭房屋之定作人及給付承攬報酬之義務人
    ，而系爭房屋之使用執照上「起造人姓名」欄亦記載為被上
    訴人，有使用執照存根影本在卷可憑（見本院重上字卷第
    254、255頁），是被上訴人始為系爭房屋之原始起造人。乙
    ○○、丙○○辯稱其等為系爭房屋之原始所有權人云云，洵
    不可採。
  (四)按所有人對於無權占有或侵奪其所有物者，得請求返還之，
    民法第767條前段定有明文。查乙○○、丙○○申購系爭房
    地雖經住委會審查通過，並與被上訴人成立買賣契約，惟嗣
    後遭發現均不符申購之條件，該解除條件之成就於兩造買賣
    行為成立時已確定，應認該買賣行為為無效，已如前述，則
    乙○○、丙○○占有系爭房屋即無正當權源，依上開規定，
    被上訴人自得請求乙○○、丙○○返還系爭房屋。而住委會
    早於76年4月29日分別通知乙○○、丙○○，以乙○○曾參
    加公營企業（含福利部門）輔建住宅、丙○○之配偶曾獲政
    府輔建貸款購屋，係屬中央公教人員購置住宅輔助辦法第3
    條規定「曾由政府輔助購置住宅者」，依照作業須知，不能
    再予配售員工住宅為由，請其等於76年5月底前騰空返還系
    爭房屋予被上訴人，有通知影本二份在卷可稽（見原審卷第
    42、47頁），為兩造所不爭執，則自76年4月29日至本件被
    上訴人起訴之90年4月27日（見起訴狀上之原審收狀戳，於
    原審卷第7頁），並未逾15年，是本件並無時效消滅之情形
    ，被上訴人自得請求確認兩造間各就系爭房地之買賣關係不
    存在，並命乙○○、丙○○分別返還系爭房屋。丙○○雖辯
    稱其善意信賴被上訴人同意承購之通知，據以繳納自備款，
    數年來並居住於系爭房地，其信賴即值得保護，被上訴人所
    為有違信賴保護原則、誠信原則，且有權利失效原則之適用
    云云，惟被上訴人並非實質審核丙○○之資格，已如前述，
    則丙○○不符合申購條件仍予以申購，係可歸責於丙○○，
    住委會亦早於76年間即通知其返還系爭房屋，嗣於82年間並
    以住委會名義對其起訴請求回復原狀，因住委會非買賣契約
    當事人而受敗訴判決，被上訴人隨即提起本件訴訟，是被上
    訴人所為並未違反判決拘束力，或有權利失效之情形，或違
    反誠信原則、禁反言原則，丙○○此部分所辯，無足採取。
  (五)按無法律上之原因而受利益，致他人受損害者，應返還其利
    益；不當得利之受領人，除返還其所受之利益外，如本於該
    利益更有所取得者，並應返還。但依其利益之性質或其他情
    形不能返還者，應償還其價額，民法第179條前段、第181條
    分別定有明文。查：
    1.系爭土地於75年7月22日因買賣而登記為中華民國所有，
      並由被上訴人管理，於同年11月14日變更登記管理者為財
      政部國有財產局，於同年12月18日合併亦由財政部國有財
      產局所管理之同地段671-1、671-2地號國有土地，有土地
      登記謄本在卷可憑（見本院更(一)卷第113至123頁），則被
      上訴人在住委會於76年4月29日分別通知乙○○、丙○○
      騰空返還系爭房屋時，並非系爭土地之所有權人，亦非管
      理人，是被上訴人依不當得利之法則請求乙○○、丙○○
      給付相當於租金之利益，自屬無據。
    2.乙○○、丙○○占有系爭房屋，依社會通念，可消極減免
      其應支付使用該房屋之代價，而受有利益，致被上訴人受
      有損害，自應返還其利益，是被上訴人請求乙○○、丙○
      ○給付起訴前5年及至遷讓返還系爭房屋之日止，相當於
      租金之不當得利，核屬有據。又城市地方房屋之租金，以
      不超過土地及其建築物申報總價年息10%為限，土地法第
      97條第1項定有明文。所謂建築物價額，係依該管直轄市
      或縣（市）地政機關估定之價額，此觀土地法施行法第25
      條規定自明。查系爭房屋位於台北市○○○路，自屬城市
      地方，依上開規定，應依該管直轄市地政機關估定之價額
      為準，惟據台北市政府地政處北市地二字第09132739300
      號函所示，目前台北市地政機關並無就房屋估定價額（見
      本院重上字卷第498-1頁），是本院參照台北市稅捐稽徵
      處就系爭房屋之課稅現值作為計算系爭房屋相當於租金之
      不當得利之依據，此並經兩造同意（見本院重上字卷第
      349頁）。乙○○所占有台北市○○○路199巷16弄11號3
      樓自85年至90年之房屋課稅現值，依序為820,800元、
      811,700元、802,700元、793,700元、784,700元、
      775,700元；丙○○所占有同巷弄26號自85年至90年之房
      屋課稅現值，依序為868,600元、859,100元、849,500元
      、840,000元、830,400元、821,000元，有台北市稅捐稽
      徵處松山分處90年10月16日北市稽松山乙字第9063270200
      號書函在卷可稽（見原審卷第200頁），而系爭房屋所坐
      落之敦化北路，為台北市○○地段之一，本院認以年息8%
      計算相當於租金之損害為合理，即乙○○應給付被上訴人
      315,142元【計算式：﹝820,800×（8＋3/365）÷12＋
      811,700＋802,700＋793,700＋784,700＋775,700×（3＋
      27/365）÷12﹞×8%＝315,142，元以下四捨五入，下同
      】，及自90年4月28日起至返還房屋之日止，按月給付被
      上訴人5,171元（計算式：775,700×8%÷12＝5,171）；
      丙○○應給付被上訴人333,518元【計算式：﹝868,600×
      （8＋3/365）÷12＋859,100＋849,500＋840,000＋
      830,400＋821,000×（3＋27/365）÷12﹞×8%＝333,518
      】，及自90年4月28日起至返還房屋之日止，按月給付被
      上訴人5,473元（計算式：821,000×8%÷12＝5,473），
      逾此金額，不應准許。
  (六)按因契約互負債務者，於他方當事人未為對待給付前，得拒
    絕自己之給付，民法第264條第1項前段定有明文。又按雙務
    契約當事人之一方負擔的給付與他方負擔的對待給付有牽連
    關係，此項牽連關係於雙務契約罹於無效以後仍然存在。是
    以，於買賣契約罹於無效後，買方固得以不當得利法律關係
    請求賣方返還收受之價金，賣方亦得依不當得利法律關係請
    求返還交付之房屋，雙方得依此為同時履行抗辯權之主張。
    查系爭申請書所載解除條件之成就於兩造買賣行為成立時已
    確定，兩造買賣行為即為無效，住委會於76年4月29日分別
    通知乙○○、丙○○騰空返還系爭房屋予被上訴人，並就所
    繳交之住宅價款或利息辦理退補，有通知影本二份在卷可稽
    （見原審卷第42、47頁）。而乙○○、丙○○分別主張已繳
    交房屋價款500,000元、523,005元予住委會，經核丙○○所
    提12紙收據總金額僅為450,000元（見本院重上字卷第327至
    330頁），乙○○所提12紙收據總金額則為500,000元（見同
    上卷第371至374頁），均由住委會以相同格式之收據所開具
    ，被上訴人就乙○○、丙○○所主張已繳交之房屋價款及所
    提收據之真正並不爭執，堪認乙○○、丙○○已分別繳交房
    屋價款500,000元、523,005元，惟乙○○、丙○○經住委會
    於76年4月29日通知辦理退補後迄未領取，則被上訴人自斯
    時起即不負遲延責任，乙○○、丙○○就其已為給付之房屋
    價款與被上訴人交付系爭房屋既有牽連關係，依上開說明，
    乙○○於本院、丙○○於原審所為同時履行之抗辯，自屬有
    據。
七、反訴部分：
    查乙○○、丙○○申購系爭房地雖經住委會審查通過，並與
    被上訴人成立買賣契約，惟嗣後遭發現均不符申購之條件，
    該解除條件之成就於兩造買賣行為成立時已確定，應認該買
    賣行為為無效，既如前述，則被上訴人自得請求確認兩造間
    各就系爭房地之買賣關係不存在，並命乙○○、丙○○分別
    返還系爭房屋，是乙○○、丙○○反訴請求被上訴人分別將
    系爭房地所有權移轉登記予乙○○、丙○○，即屬無據。
八、綜上所述，被上訴人本訴請求確認兩造間買賣關係不存在，
    乙○○及丙○○應返還系爭房屋，並請求乙○○給付相當於
    租金之不當得利315,142元，及自90年4月28日起至返還房屋
    之日止，按月給付5,171元；丙○○給付不當得利333,518元
    ，及自90年4月28日起至返還房屋之日止，按月給付5,473元
    ，為有理由，應予准許。本院並依乙○○之抗辯，為同時履
    行之判決（原判決主文第4項前段就丙○○部分已為同時履
    行之諭知，本院維持此部分之抗辯）。逾此所為請求，為無
    理由，應予駁回。乙○○、丙○○反訴請求被上訴人分別為
    系爭房地之所有權移轉登記，非有理由，不應准許。是則原
    審就超過上開應准許之本訴部分，為乙○○、丙○○敗訴之
    判決，並為假執行之宣告，自有未洽。上訴意旨就此部分指
    摘原判決不當，求予廢棄改判，為有理由。至於原審就上開
    應准許之本訴部分，確認兩造間買賣關係不存在，及命乙○
    ○、丙○○給付並為假執行之宣告，暨駁回乙○○、丙○○
    反訴請求，於法並無違誤，上訴意旨就此部分仍執陳詞指摘
    原判決不當，求予廢棄改判，為無理由，應予駁回其上訴。
九、按未於準備程序主張之事項，除有下列情形之一者外，於準
    備程序後行言詞辯論時，不得主張之：一法院應依職權調查
    之事項。二該事項不甚延滯訴訟者。三因不可歸責於當事人
    之事由不能於準備程序提出者。四依其他情形顯失公平者。
    前項第三款事由應釋明之，民事訴訟法第276條定有明文。
    查上訴人丙○○於本院準備程序終結後，始聲請調查證據訊
    問證人沐松濤、張樹三，欲證明證人亦有向被上訴人借支房
    屋貸款，卻未遭取消購置住宅資格之事實，惟丙○○此項逾
    時提出之聲請，顯非法院應依職權調查之事項，且勢必延滯
    訴訟，丙○○又未釋明確係因不可歸責之事由不能於準備程
    序提出，或有顯失公平情事，依上開規定，自不應准許。至
    兩造其餘之攻擊防禦方法，及未經援用之證據資料，經本院
    斟酌後，認均不影響本判決之結果，爰不再一一詳予論述，
    附此敘明。
十、據上論結，本件上訴關於本訴部分為一部有理由，一部無理
    由；關於反訴部分為無理由，爰依民事訴訟法第450條、第
    449條第1項、第79條、第85條第1項，判決如主文。
中    華    民    國    97    年    1     月    8     日
                    民事第四庭
                        審判長法  官  張劍男
                              法  官  彭昭芬
                              法  官  陳昆煇
正本係照原本作成。
如不服本判決，應於收受送達後20日內向本院提出上訴書狀，其
未表明上訴理由者，應於提出上訴後20日內向本院補提理由書狀
（均須按他造當事人之人數附繕本）上訴時應提出委任律師或具
有律師資格之人之委任狀；委任有律師資格者，另應附具律師資
格證書及釋明委任人與受任人有民事訴訟法第466條之1第1項但
書或第2項（詳附註）所定關係之釋明文書影本。
中    華    民    國    97    年    1     月    10    日
                              書記官  鐘秀娥
附註：
民事訴訟法第466條之1（第1項、第2項）：
對於第二審判決上訴，上訴人應委任律師為訴訟代理人。但上訴
人或其他法定代理人具有律師資格者，不在此限。
上訴人之配偶、三親等內之血親、二親等內之姻親，或上訴人為
法人、中央或地方機關時，其所屬專任人員具有律師資格並經法
院認為適當者，亦得為第三審訴訟代理人。


司法院資訊處製作；財團法人民間司法改革基金會備份。
